臺灣臺北地方法院民事判決　九十一年度訴字第三三○三號
　　原　　　告　甲○○
　　　　　　　　丙○○
　　　　　　　　庚○○
　　　　　　　　辛○○○
　　　　　　　　己○○
　　　　　　　　戊○○
　　被　　　告　臺北市神明會公.
　　法定代理人　乙○○
右當事人間因不動產所有權移轉登記事件，本院判決如左：
    主　　　文
被告臺北市神明會公業保儀公應將坐落臺北市○○區○○段一小段六八三地號土地上
之建物即門牌臺北市○○街三００巷四十號一樓房屋，向台北市政府工務局申領使用
執照，暨辦理建物所有權第一次登記後，再將所有權移轉登記與原告甲○○。
被告臺北市神明會公業保儀公應將坐落臺北市○○區○○段一小段六八三地號土地上
之建物即門牌臺北市○○街三００巷四十號三樓房屋，向台北市政府工務局申領使用
執照，暨辦理建物所有權第一次登記後，連同上開基地所有權應有部分六分之一，移
轉登記與原告丙○○。
被告臺北市神明會公業保儀公應將坐落臺北市○○區○○段一小段六八六地號土地上
之建物即門牌臺北市○○街三００巷三四號二樓房屋，向台北市政府工務局申領使用
執照，暨辦理建物所有權第一次登記後，連同上開基地所有權應有部分四分之一，移
轉登記與原告庚○○。
被告臺北市神明會公業保儀公應將坐落臺北市○○區○○段一小段六八七地號土地所
有權應有部分四分之一，移轉登記與原告辛○○○。
被告臺北市神明會公業保儀公應將坐落臺北市○○區○○段一小段六八七地號土地上
之建物即門牌臺北市○○街三００巷三二號二樓房屋，向台北市政府工務局申領使用
執照，暨辦理建物所有權第一次登記後，連同上開基地所有權應有部分四分之一，移
轉登記與原告己○○。
被告臺北市神明會公業保儀公應將坐落臺北市○○區○○段一小段六九０之三地號土
地上之建物即門牌臺北市○○街三００巷一六號一樓房屋，向台北市政府工務局申領
使用執照，暨辦理建物所有第一次登記後，再將所有權移轉登記與原告戊○○。
訴訟費用由被告負擔。
    事　　　實
甲、原告方面
一、聲明：如主文所示。
二、陳述：
（一）緣坐落台北市○○區○○段一小段六八三、六八六、六八七、六九０─三地號
      土地上之現有建物，即台北市○○街三００巷十六號一樓、三二號一樓、三二
      號二樓、三四號二樓、四十號一樓、四十號三樓等房屋為訴外人振威企業有限
      公司（下稱振威公司）起造正義新村一四八戶中之六戶，原告或其前手於民國
      六十一、二年間分別向振威公司價購，並陸續付清價款。惟因振威公司於起造
      過程中，週轉失靈，乃與地主台北市神明會公業保儀公管理人林文東協議，將
      關於系爭房屋之一切起造權義及其與各訂戶間本於買賣契約所生之一切權義及
      法律上地位，均由林文東以地主代表之名義承擔，為此，林文東乃於六十五年
      一月二十二日假台北市城中區民眾服務社召開協調會，與會之系爭房屋訂戶代
      表均一致同意由其接手，同年月二十五日林文東據此以書面通知各訂戶，聲明
      振威公司與各訂戶間之買賣合約對其繼續有效，並向台北市政府聲請變更起造
      人為林文東，繼續施工，迄六十七年初始全部竣工，亦有林文東之同意書、通
      知函可稽。
（二）而六十七年九月二日林文東死亡後，台北市神明會公業保儀公曾數度改選其管
      理人，現任管理人為七十四年選出之乙○○。因地主與第三人之私權紛爭關係
      ，是系爭房屋雖於六十七年竣工時，房屋購買人等即行遷入住居，惟延宕迄今
      猶未領得使用執照及辦理保存登記，其間迭請其管理人（包括現任管理人被告
      乙○○）依約履行出賣人之義務，並有部份住戶業經法院判決完成移轉登記。
      按物之出賣人，負交付其物於買受人並使其取得該物所有權之義務，民法第三
      百四十八條第一項定有明文。茲因林文東係以地主台北市神明會公業保儀公管
      理人之身份，承擔系爭房屋之一切起造權義及買賣合約，依法被告台北市神明
      會公業保儀公即有履行上開出賣人之義務。
（三）有關權利之移轉情形如左：
      １、門牌號碼台北市○○街三００巷四十號一樓之房屋及土地，係民國六十一
          年間由原告甲○○之被繼承人沈岳購買，之後沈岳於九十年二月間死亡，
          繼承人已書立協議書將系爭房、地之全部權利由原告甲○○繼承。
      ２、門牌號碼台北市○○街三００巷四十號三樓之房屋及土地，係民國六十二
          年由丁○○購買，並於七十六年轉讓原告丙○○。
      ３、門牌號碼台北市○○街三００巷三四號二樓之房屋及土地，係民國六十七
          年間由原告庚○○購買。
      ４、門牌號碼台北市○○街三００巷三二號一樓之房屋及土地，係民國六十一
          年間由葛靖五購買，並於七十三年間將系爭房、地全部權利轉讓與原告葛
          王寶秀。
      ５、門牌號碼台北市○○街三００巷三二號二樓之房屋及土地，係民國六十二
          年間，由吳奶農購買，並於六十七年間轉售與原告己○○。
      ６、門牌號碼台北市○○街三００巷一六號一樓之房屋及土地，係民國六十七
          年間由原告戊○○購買。
（四）系爭房屋迄今尚未經振威公司及其承受人即台北市神明會公業保儀公辦理原始
      登記，依法系爭房地之買受人自有權利請求台北市神明會公業保儀公履行義務
      已如前述，而門牌號碼台北市○○街三００巷四十號三樓及三二號二樓房屋及
      基地，原購買人丁○○及吳奶農已分別將其基於買賣契約所生之權利全部轉讓
      與原告丙○○、己○○，此有轉讓書及契約書可證，依民法第二百九十四條第
      一項前段規定，債權人得將債權讓與於第三人，同法第二百九十七條規定，債
      權之讓與，非經讓與人或受讓人通知債務人，對於債務人不生效力。本件情形
      ，原告丙○○、己○○受讓前開權利後，已多次通知債務人台北市神明會公業
      保儀公，並請求其履行出賣人之義務，惟仍未有結果，依法自得逕向台北市神
      明會公業保儀公提出本件請求。
三、證據：提出變更起造人同意書影本乙份、通知函影本四件、振威企業有限公司委
    託工程合約書影本六份、協議書影本乙份、轉讓書三份為證。
乙、被告方面
一、聲明：駁回原告之訴。
二、陳述：對於原告主張之事實及提出之證據均不爭執，乃因系爭不動產過戶手續拖
    延過久，稅賦加重，故遲未辦理移轉登記手續，若原告願意負擔增值稅，被告願
    意辦理移轉登記。
    理      由
一、原告主張台北市○○區○○段一小段六八三、六八六、六八七、六九０─三地號
    土地上之現有建物，即台北市○○街三００巷十六號一樓、三二號一樓、三二號
    二樓、三四號二樓、四十號一樓、四十號三樓等房屋為訴外人振威公司起造正義
    新村一四八戶中之六戶，原告或其前手於民國六十一、二年間分別向振威公司價
    購，並陸續付清價款。惟因振威公司於起造過程中，週轉失靈，乃與地主台北市
    神明會公業保儀公管理人林文東協議，由其以地主代表名義承擔系爭房屋之一切
    起造權義及本於買賣契約所生之一切權義及法律上地位，系爭房屋訂戶代表亦一
    致同意由其接手，林文東並於同年月二十五日據此以書面通知各訂戶，聲明振威
    公司與各訂戶間之買賣合約對其繼續有效，系爭房屋並於六十七年初全部竣工，
    惟因地主與第三人之私權紛爭關係，迄今猶未領得使用執照及辦理保存登記（建
    物所有權第一次登記）。系爭台北市○○街三００巷四十號一樓之房屋及土地，
    係六十一年間由原告甲○○之被繼承人沈岳購買，沈岳於九十年二月間死亡後，
    繼承人已書立協議書將系爭房、地之全部權利由原告甲○○繼承；系爭台北市○○街三００巷四十號三樓之房屋及土地，係被告林香於六十二年購買，並於七十
    六年轉讓原告丙○○；系爭台北市○○街三００巷三四號二樓之房屋及土地，係
    原告庚○○於六十七年間購買；系爭台北市○○街三００巷三二號一樓之房屋及
    土地，係被告葛靖五於六十一年間購買，並於七十三年間將系爭房、地全部權利
    轉讓與原告辛○○○；系爭門牌號碼台北市○○街三００巷三二號二樓之房屋及
    土地，係吳奶農於六十二年間購買，並於六十七年間轉售與原告己○○；至系爭
    台北市○○街三００巷一六號一樓之房屋及土地，係原告戊○○於六十七年購買
    。而系爭台北市○○街三００巷四十號三樓及三二號二樓房屋及基地，原購買人
    丁○○及吳奶農已分別將其基於買賣契約所生之權利全部轉讓與原告丙○○、己○○，此有轉讓書及契約書可證，且原告丙○○、己○○受讓前開權利後，已多
    次通知債務人台北市神明會公業保儀公，請求其履行出賣人之義務等事實，業據
    原告提出提出變更起造人同意書、通知函、台北地方法院八十六年度重訴字第一
    ０六三號民事判決、臺灣臺北地方法院八十九年重訴字第七三號民事判決、振威
    企業有限公司委託工程合約書、協議書、轉讓書為證，被告臺北市神明會公業保
    儀公對於原告主張之上開事實亦不爭執，堪信原告主張之事實為真正。
二、被告雖抗辯稱因遲未辦理登記致相關稅賦加重，因而無法辦理所有權移轉登記手
    續等語。惟查稅賦增加係因被告遲未持本院六十九年度訴字第一一九一二號民事
    確定判決辦理系爭房屋所有權登記為其所有，並將系爭房地移轉登記予原告庚○○、戊○○，及訴外人沈岳、丁○○、葛靖五、吳奶農所致，故其原因乃可歸責
    於被告之事由，被告當不得據此以免除其基於買賣契約所應負之移轉登記於各買
    受人之義務。蓋依民法第三百四十八條第一項規定：物之出賣人負有交付其物於
    買受人，並使其取得該物所有權之義務。經查：
    （一）振威公司將系爭坐落於臺北市○○區○○段一小段六八六地號土地應有部
          分四分之一，及其上之門牌號碼為台北市○○街三００巷三四號二樓房屋
          出賣予原告庚○○，而被告既然承受上開買賣契約之一切權利義務，則原
          告庚○○本於買賣契約之法律關係，請求被告將前開房屋向台北市政府工
          務局申領使用執照，辦理建物所有權第一次登記後並同基地應有部分四分
          之一移轉登記與原告庚○○，即應予准許。而原告戊○○於六十七年與被
          告訂立房屋買賣契約，買受臺北市○○街三００巷一六號一樓房屋，迄未
          辦理移轉登記，揆諸首揭法條，原告戊○○本於買賣契約之法律關係請求
          原告向台北市政府工務局申領前開建物之使用執照，並辦理所有權第一次
          登記及移轉登記，自有同一理由，亦應准許。
    （二）繼承人自繼承開始，承受被繼承人財產上之一切權利、義務，民法第一千
          一百四十八條定有明文。被告自振威公司承擔買賣契約權利義務已如前述
          ，而訴外人沈岳亦曾於六十一年六月八日與振威公司簽約，承購坐落於臺
          北市○○段○○段地號六八三號之土地應有部分六分之一及其上門牌號碼
          為臺北市○○街三００巷四０號一樓之房屋，自得依前開契約請求被告履
          行基於買賣契約所負移轉前開不動產之義務。惟沈岳已於九十年二月間死
          亡，其基於前開買賣契約所生之一切權利義務，自應由其繼承人共同概括
          承受，而其共同繼承人既協議約定前開土地建物由原告甲○○所有，則應
          解為由原告甲○○取得基於買賣契約之債權，是原告甲○○請求被告向台
          北市政府工務局申領上開建物之使用執照，並辦理建物所有權之保存及移
          轉登記，即有理由，應予准許。
    （三）此外，訴外人丁○○於六十二年向振威公司承購坐落於臺北市信義區○○
          段一小段六八三地號土地所有權應有部分六分之一，及其上門牌號碼為臺
          北市○○街四十號三樓之房屋；訴外人葛靖五於六十一年亦向振威公司承
          購坐落臺北市○○區○○段一小段六八七地號土地所有權應有部分四分之
          一及其上門牌號碼為臺北市○○街三００巷三二號一樓之房屋；訴外人吳
          奶農則於六十二年向振威公司購買坐落於臺北市○○區○○段一小段六八
          七地號土地所有權應有部分四分之一及其上門牌號碼為臺北市○○街三０
          ０巷三二號二樓之房屋。而訴外人丁○○、葛靖五、吳奶農分別於七十六
          年、七十三年及六十七年，與原告丙○○、辛○○○及己○○簽立契約，
          欲移轉上開土地應有部分及建物所有權，惟因被告未辦理保存登記，並移
          轉土地應有部分及建物所有權，故原告丙○○、辛○○○及己○○等人亦
          迄未取得前開土地所有權應有部分及建物所有權。觀諸訴外人丁○○、葛
          靖五及吳奶農與原告丙○○、辛○○○及己○○所簽立之轉讓書及契約書
          ，載有「爾後有關該房屋與基地之權利與義務，由乙方承受之，並由乙方
          全權處理」等文字之意旨及契約目的，審酌當事人立約時之真意，應解為
          「依當時情形因房屋未辦理保存登記，連同基地未取得所有權，乃將訴外
          人等基於與振威公司所簽立買賣契約之債權債務（由被告承受），均讓與
          與原告丙○○、辛○○○及己○○，始符契約目的及當事人之真意。原告
          基於承受買賣契約得請求被告辦理建物保存登記後連同基地移轉登記之債
          權，曾多次通知被告履行出賣人之義務，此為被告所不爭執，依民法第二
          百九十七條第一項之規定，經通知而對被告發生讓與債權之效力。是原告
          丙○○、己○○基於所繼受之基於買賣契約之權利，請求被告向台北市政
          府工務局申領上開建物之使用執照，辦理建物所有權第一次登記後，並同
          土地應有部分移轉登記予原告丙○○、己○○，及原告辛○○○請求被告
          辦理上開土地所有權應有部分四分之一之移轉登記，為有理由，應予准許
          。
三、結論：本件原告之訴為有理由，依民事訴訟法第七十八條，判決如主文。
中　　　華　　　民　　　國　　九十一　　年　　　十　　　月　　 十四　　 日
                                            民事第六庭法      官　侯水深
右為正本係照原本作成
如對本判決上訴，須於判決送達後廿日內向本院提出上訴狀
中　　　華　　　民　　　國　　九十一　　年　　　十　　　月　　 十五　　 日
　　　　　　　　　　　　　　　　　　　　　　　　　　　法院書記官　林秀妙
